臺灣臺北地方法院民事裁定　　　　　 100年度消債抗字第32號
抗　告　人　陳美朱
代　理　人　張金盛律師
上列抗告人因消費者債務清理事件聲請更生，對於中華民國100
年4月8日本院99年度消債更字第227號裁定提起抗告，本院裁定
如下：
    主  文
抗告駁回。
抗告程序費用新臺幣壹仟元由抗告人負擔。
    理  由
一、抗告意旨略以：原裁定謂協商時抗告人於民國95年間向最大
    債權銀行荷蘭銀行（現由澳商澳盛銀行概括承受，下稱澳盛
    銀行）辦理無擔保債務協商，並提出收入切結書為每月收入
    有新臺幣（下同）6萬元部分，固屬事實，但切結並不代表
    每月收入有6萬元，因抗告人之收入一部分係艾福碧股份有
    限公司（下稱艾福碧公司）之車馬費1萬元（有2萬元，被扣
    1 萬元還私人債），另為傳銷收入，立切結書時傳銷收入可
    觀，但其後傳銷收入銳減，此可自抗告人97年度及98年度所
    得清單平均月收入分別為26,400元、25,371元，亦為原裁定
    所認定，是抗告人收入協商前後變化甚鉅，而95年協商付款
    每月須付52,225元，姑勿論加上艾福碧公司之1萬元仍不足
    以付分期款，每月52,225元分60期繳清，顯然抗告人入不敷
    出，並非抗告人故意毀諾，足證抗告人係因非可歸責於己之
    事由，致履行有重大困難，依消費者債務清理條例（下稱消
    債條例）第151條第5款之規定，應有聲請更生之原因。另台
    新商業銀行扣薪1/3，金額係依2萬元計算扣1/3，台新商業
    銀行超額扣薪，更使抗告人生活陷於絕境，爰依法提起抗告
    ，求為廢棄原裁定等語。
二、按債務人與金融機構協商成立者，不得聲請更生或清算，但
    因不可歸責於己之事由，致履行顯有重大困難者，不在此限
    ；本條例施行前，債務人依金融主管機關協調成立之中華民
    國銀行公會會員辦理消費金融案件無擔保債務協商機制與金
    融機構成立之協商，準用前項之規定，消費者債務清理條例
    第151條第5項、第6項分別定有明文。是債務清償方案成立
    後，固由債務人按其條件履行，惟需於其後發生情事變更，
    致該方案履行困難甚或履行不能，因不可歸責於己，始能聲
    請更生或清算。此項規定旨在避免債務人任意毀諾已成立之
    協商，濫用更生或清算之裁判上債務清理程序，蓋以債務清
    償方案係經當事人行使程序選擇權所為之債務清理契約，債
    務人應受該成立之協議所拘束。債務人既已與金融機構協商
    成立，如認該協商方案履行有其他不適當情形，自仍應再循
    協商途徑謀求解決，合先敘明。
三、本件抗告人於消費者債務清理條例施行前，曾依照中華民國
    銀行公會會員辦理消費金融案件無擔保債務協商機制，與最
    大債權金融機構澳盛銀行成立協商，雙方約定由抗告人自95
    年6月10日起，分60期，利率9.88%，每期按月還款52,225元
    之事實，業據澳盛銀行於原審陳報之協議書、無擔保債務還
    款計劃書等件為證（見原審卷第88頁至第96頁）。是抗告人
    向本院聲請更生，自須審究其是否有「不可歸責於己之事由
    ，致履行顯有重大困難」之情事。經查：
  (一)抗告人主張於95年間與荷蘭銀行等其他全體無擔保債權銀行
    成立協商，雖提出收入切結書為每月收入有6萬元部分，但
    切結並不代表每月收入有6萬元等語。然查，抗告人與全體
    債權銀行簽署分期還款協議書，並約定每月各還款52,225元
    ，此有澳盛銀行於原審所提協議書、無擔保債務還款計劃書
    等件為證（見原審卷第88頁至第96頁），復參酌抗告人與最
    大債權銀行協商時出具之收入證明切結書所示（見原審卷第
    93頁）其每月收入為6萬元等情以觀，抗告人對於本身之經
    濟狀況、家庭收支情形應知之綦詳，理應於協商時評估可否
    履行協商條件之情事，抗告人當時盱衡其經濟狀況，同意最
    大債權銀行之無擔保債務還款計劃，可見其償還能力，當屬
    抗告人於協商時已經其適當評估，思量資金來源之籌措管道
    後，認無疑慮方始為之。況銀行提出協商條件同時，復已給
    予抗告人長達14日之猶豫期間，此有澳盛銀行於原審提出之
    協議書即明（原審卷第90頁），是抗告人接受與否，亦有充
    分之時間考量，若認本身力有未逮，積極之拒絕即足以發生
    阻卻協商條件成就之效果，惟抗告人其後既未予拒絕，甚至
    更依約自95年6月間起履行達半年，足見其於簽立前述協商
    條件之際，實已考慮周詳日後還款方法，並無匆促、不及思
    慮等不得己之情形無疑，且事實上依抗告人事後之履行情形
    亦可證明其先前擬定之還款計劃頗為可行。抗告人於協商時
    既已明知其收入情形，以及將來可能支出之用途，仍同意承
    諾原協商條件，非無充分考量籌措資金來源之規劃，自不得
    再以同一原因反覆爭執，故上開事由並非出於非己身所能控
    制之自然力或其他人為事由，具有猝然性而不能預知者。且
    抗告人並未就其如何因大環境影響致收入銳減致履行顯有困
    難等節，舉證以實其說，實難認抗告人於協商成立之後有何
    情事變更致生履行有重大困難之情事。另，抗告人以其97年
    、98年收入銳減為平均月收入分別為26,400元、25,371元，
    其毀諾顯非可歸責於抗告人云云，惟查抗告人係於95年12月
    起未依協議書履行，亦即抗告係於95年12月間毀諾，則抗告
    人稱97年、98年收入銳減，致履約不能，顯屬無據。故原審
    就抗告人是否有「不可歸責於己之事由，致履行顯有重大困
    難」之情形所為之判斷，並無違誤。
  (二)又銀行公會針對95年度銀行公會協商案件已毀諾之客戶，業
    已決議可申請「個別協商一致性方案」，即由最大無擔保債
    權銀行依據前置協商清償方案之精神和原則，與債務人重新
    協商議訂符合債務人繳款能力之月付款金額，該方案最長為
    180期，利率最低為0%。是抗告人如認該清償協議之利率、
    期數有調整之必要，俾利其清償，自得再向最大無擔保債權
    銀行申請協商，併此敘明。
  (三)末以抗告人稱台新商業銀行扣薪1/3，金額係依2萬元計算扣
    1/3，台新商業銀行超額扣薪，更使抗告人生活陷於絕境云
    云，此非本程序所得審酌之範疇，抗告人如就上開執行程序
    有異議，應向執行法院聲明異議，附此說明。
四、綜上，抗告人固陳述其入不敷出係大環境所致，惟其並未就
    協商與毀諾時之收入、支出情況有何明顯變動，提出積極事
    證供本院審酌，則在客觀事實未有顯著變動之下，協商金額
    是否逾抗告人之能力，核屬抗告人在協商時可得預見而據以
    評估可否履行協商條件之事實，與「不可歸責於己之事由，
    致履行顯有重大困難」之要件不符。原裁定據以駁回抗告人
    更生之聲請，於法並無違誤。抗告意旨指摘原裁定為不當，
    求予廢棄云云，為無理由，應予駁回。
五、據上論結，本件抗告為無理由，依消費者債務清理條例第15
    條，民事訴訟法第495條之1 第1項、第449條第1項、第95條
    、第78條，裁定如主文。
中    華    民    國   100    年    5     月    5     日
            民事第五庭    審判長法      官  薛中興
                                法      官  洪純莉
                                法      官  宣玉華
以上正本係照原本作成。
不得再抗告。
中    華    民    國   100    年    5     月    9     日
                                書  記  官  謝梅琴